臺灣高等法院高雄分院民事判決　　　　　　93年度上字第83號
上　訴　人　乙○○
訴訟代理人　林雪娟律師
複　代理人　陳惠美律師
被上訴人　　甲○○（原名洪淑卿）
　　　　　　　　　　　　2號
被　上訴人　丁○○
上列　一人
訴訟代理人　莊孝襄律師
上列當事人間請求清償借款事件，上訴人對於中華民國93年3 月
24日臺灣高雄地方法院92年度訴字第771 號第一審判決提起上訴
，本院於94年6月8日言詞辯論終結，判決如下：
    主  文
上訴駁回。
第二審訴訟費用由上訴人負擔。
　　事實及理由
一、被上訴人甲○○（原名洪淑卿）經合法通知，未於言詞辯論
    期日到場，核無民事訴訟法第386 條各款所列情形，爰依上
    訴人之聲請，由其一造辯論而為判決，合先明。
二、上訴人主張：被上訴人丁○○與甲○○為叔嫂關係，其2 人
    以因經營生意需資金，乃由丁○○授權甲○○，由甲○○陸
    續向上訴人借款，在79年11月11日之前，已陸續借得新台幣
    （下同）300 餘萬元，至79年11月11日再借100 餘萬元，共
    借貸500 萬元，並共同簽發發票日79年11月11日，票面金額
    500 萬元之本票及共同簽立借據各1 紙（下稱系爭本票、借
    據）交上訴人收執。初時被上訴人給付利息均正常，詎自81
    年起停止付息，經上訴人履次催討無效。被上訴人甲○○藏
    匿無蹤，而被上訴人甲○○前來借款時所交付之丁○○所有
    坐落台北縣三芝鄉○○街19號之房屋及土地（下稱系爭房地
    ）權狀正本，事後以急需為由取走，卻於80年6 月間向訴外
    人江如珠抵押借款500 萬元，並於81年5 月間轉賣予訴外人
    黃振輝，上訴人前因查無被上訴人丁○○可供執行之財產，
    乃暫將債權追償事宜擱置，近來查知被上訴人丁○○有不動
    產乃假扣押其不動產並提起
    本件訴訟。又被上訴人丁○○既將得作為借款工具之印鑑章
    、房地權狀正本交予被上訴人甲○○保管，而甲○○持以向
    上訴人借款，則被上訴人丁○○亦應負表見代理之責。且系
    爭借據被上訴人2 人同為立據人，並載有「償還日期由乙○
    ○先生於要求清償日期前2 個月通知，立據人將無條件償還
    該項借款」，被上訴人2 人顯有明示就系爭債務負全部給付
    責任，其2 人為連帶保債務人，爰依消費借貸及表見代理法
    律關係，聲明求為判決：
    (一)被上訴人應連帶給付上訴人500 萬元及自民國87年4 月1
      日起至清償日止，按年息百分之五計算之利息。(二)訴訟費
      用由被上訴人連帶負擔。
三、被上訴人丁○○則以：伊並未向上訴人借款，亦未授權甲○
    ○共同向上訴人借款，系爭本票及借據係訴外人羅榮吉所書
    立並偽造伊簽名，再盜蓋被上訴人甲○○所保管之伊印鑑章
    ，該印鑑章係被上訴人甲○○借用伊名義，於77年10月7 日
    購買系爭房地時所使用之印章，且一直由被上訴人甲○○保
    管，以備出售系爭房地時方便使用。其中伊曾於79年8 月11
    日，應被上訴人甲○○要求，至屏東市戶政事務所申請印鑑
    證明，辦妥後將印鑑證明與印鑑章交由被上訴人甲○○保管
    ，另於81年5 月25日應被上訴人甲○○節稅要求，將戶籍遷
    入上開房屋，同時申請印鑑證明，辦妥後仍將印鑑證明與印
    鑑章交由被上訴人甲○○保管，以利售屋使用。至於被上訴
    人甲○○保管，以利售屋使用。至於被上訴人甲○○擅自以
    伊名義分別於79年8 月15日、80年7 月5 日各設定抵押權15
    0 萬元、500 萬元予訴外人顏芳凌、江如珠，伊均不知情等
    語，資為抗辯。
    另被上訴人甲○○雖未於言詞辯論期日到場，惟據其於原審
    準備程序期日到場陳為陳述，則以：其僅向上訴人借款280
    萬元，系爭借據所指之500 萬元，係最高限額之約定。而系
    爭借據及本票係其前夫即訴外人羅榮吉（按即被上訴人丁○
    ○之兄）所書立，再盜蓋其所保管之被上訴人丁○○印章，
    該印章係其用被上訴人丁○○名義購買系爭房地自辦理過戶
    手續起，即一直由其保管。被上訴人丁○○亦曾表示印鑑章
    僅供系爭房地買賣使用。其曾於79年8 月11日及81年5 月25
    日偕同被上訴人丁○○分別向屏東市戶政事務所與台北縣三
    芝鄉戶政事務所申請印鑑證明，以備售屋使用，本件借款，
    被上訴人丁○○確實不知情等語資為抗辯。
四、本件原審對於上訴人之請求，判決：(一)被上訴人甲○○應給
    付上訴人280 萬元及自民國92年3 月22日起至清償日止，按
    年息百分五計算之利息。(二)上訴人其餘之訴駁回。(三)訴訟費
    用由被上訴人甲○○負擔五分之三，餘由上訴人負擔。上訴
    人就其敗訴部分聲明不服，上訴聲明求為判決：(一)原判決關
    於駁回上訴人後開(二)(三)項之訴部分廢棄。(二)被上訴人甲○○
    應與被上訴人丁○○再連帶給付上訴人220 萬元，並自92年
    3 月22日起至清償日止，按年息百分之五計算之利息。(三)被
    上訴人丁○○應與原審判決確定之甲○○連帶給付上訴人28
    0 萬，並自92年3 月22日起至清償日止，按年息百分之五計
    算之利息。(四)廢棄部分及第二審訴訟費用由被上訴人負擔。
    （上訴人就利息部分之請求，於原審請求自87年4 月1 日起
    算，經原審判決自87年4 月1 日起至92年3 月21日止之請求
    敗訴後，於上訴聲明，其利息請求均減縮自92年3 月22日起
    算。）被上訴人丁○○則答辯聲明上訴駁回。
五、查系爭台北縣三芝鄉○○街19號房屋及土地，曾於77年10月
    間以買賣為由，登記為被上訴人丁○○所有，該房地曾於79
    年8 月15日及80年7 月5 日各設定抵押權150 萬元、500 萬
    元予訴外人顏芳凌、江如珠，並於81年5 月29日出賣予訴外
    人黃輝振，於81年7 月9 日為移轉登記完畢。前揭設定抵押
    登記予江如珠所附之80年5 月27日被上訴人丁○○之印鑑證
    明及移轉登記予黃輝振所附之81年5 月25日被上訴人丁○○
    之印鑑證明係被上訴人丁○○親自向該管戶政機關申請核發
    ，而該印鑑證明上之丁○○印文與系爭本票、借據上丁○○
    之印文相同。且被上訴人甲○○於79年11月11日在系爭本票
    上蓋章並在系爭借據上簽名，持向上訴人借款等事實，有系
    爭本票及借據影本、印鑑證明、系爭房屋、土地登記簿謄本
    及相關抵押權設定、移轉登記等資料附卷可稽（見本院卷第
    30頁、第31頁、原審卷第72頁至第94頁、原審卷末證物袋）
    並為兩造所不爭執，自堪信為真實。
六、上訴人主張：被上訴人丁○○雖未親自向上訴人借款，然被
    上訴人丁○○係授權被上訴人甲○○，由甲○○以其2 人名
    義共同向上訴人借用系爭款項。縱使被上訴人丁○○未授權
    ，依其將印鑑章及系爭房地所有權狀正本交由被上訴人甲○
    ○持向上訴人借款之行為，亦有表見代理之情形，對於上訴
    人亦應負授權人之責任等情，則為被上訴人所否認並以前揭
    情詞置辯，經查：
  (一)上訴人主張被上訴人丁○○有授權甲○○以其2 人之名義共
    同向上訴人借用系爭款項之事實，已據被上訴人丁○○、甲
    ○○所否認，而上訴人就此有利於己之主張迄未能舉證以實
    其說，自不足採信。
  (二)又按表見代理云者，即代理人雖無代理權而因有可信其有代
    理權之正當理由，遂由法律課以授權人責任之謂，而代理權
    僅限於意思表示範圍以內，不得為意思表示以外之行為，故
    不法行為及事實行為不僅不得成立代理，且亦不得成立表見
    代理（參閱最高法院55年台上字第1054號判例），又「由自
    己之行為表示以代理權授與他人者，對於第3 人信該他人有
    代理權之情形存在，始足當之。我國人民將自己印章交付他
    人，委託該他人辦理特定事項者，比比皆是，倘持有印章之
    該他人，除受託辦理之特定事項外，其他以本人名義所為之
    任何法律行為，均須由本人負表見代理之授權人責任，未免
    過苛，原審徒憑上訴人曾將印章交付與呂某之事實，即認被
    上訴人就保證契約之訂立應負表見代理之授權人責任，自屬
    率斷」最高法院70年台上字第657 號著有判例。
  (三)本件依被上訴人甲○○於原審到庭陳稱：「我確實是有向原
    告（即上訴人）借錢，被告丁○○與我跟原告借貸沒有關係
    ，他是我前夫羅榮吉的弟弟」、「借據上丁○○的簽章可能
    是我前夫所為，因為當時我有用丁○○之名在三芝買房子（
    指系爭房地），後我跟原告借錢，其要求我拿不動產作擔保
    ，我即拿該房子去作擔保，因為我認為該房子是我買的，所
    以我沒有跟被告丁○○說，他亦不知情」、「借據內文是原
    告寫1 份草稿，再由我或我前夫再謄1 次的」等語（見原審
    卷第20頁、第21頁）。而關於何人向上訴人借貸，上訴人於
    原審稱：「都是被告洪淑卿（即被上訴人甲○○）本人來借
    的，之前借貸300 餘萬元，最後1 次（即79年11月11日該次
    借款）才由被告2 人共同湊足500 萬元之借款」等語（見原
    審卷第175 頁）。並陳稱：「借據及本票是他們2 個（即被
    上訴人2 人）寫好後帶來我家的，上面的字據都是他們事先
    寫好的，章是到了我家之後才由我拿章泥給他們蓋，這是他
    們為取信於我才到我家時蓋章的，被告2 （按係開庭報到單
    上之註記即被上訴人甲○○）還向我介紹被告1 （即被上訴
    人丁○○）稱這是羅榮吉的弟弟。是吃公家飯的，收入很穩
    定」，「（期間歷時多久？500 萬元是如何交付給被告的？
    ）不到1 小時，被告2 （即被上訴人甲○○）在這之前即陸
    陸續續向我借錢，總額約300 餘萬元，這次是被告2 說這次
    乾脆湊齊500 萬元，省得大家再來換票麻煩，所以我當時便
    又再交付了100 餘萬元，共500 萬元給他們2 人」等語（見
    原審卷第34頁、第35頁），又依上訴人所舉證人即其妻丙○
    ○於原審到庭供稱：「因為當時我與原告是男女朋友關係，
    我到原告家裡去幫忙，那天是在晚上，被告2 人一起來找原
    告，然後我看到他們在談錢的事情，我有看到他們2 人出示
    了1 張借據、1 張本票及1 份權狀，不過細節處都是原告跟
    他們談的，我印象比較深的是，當天被告洪淑卿有向原告介
    紹被告丁○○，他說被告丁○○在公家單位上班，還說他是
    作老師的」「（借據及本票是否在原告家裡寫的？）不是，
    是他們2 人寫好了再帶來的，直接拿出來給原告，不過，印
    章是在原告家裡才蓋的」等語（見原審卷第37頁）。惟上訴
    人於本院則自認：「（為何認定丁○○有共同借系爭500 萬
    元？）因為甲○○最後在79年11月11日來借錢是拿丁○○的
    權狀及印鑑，甲○○之前有說到她與丁○○共同做生意，並
    且人（即丁○○）在樓下，只是沒有上來而已，所以我認定
    她2 人共同借這500 萬元。」「丁○○當晚沒有進來（我家
    ）」，「在79年11月11日以前完全不認識丁○○。」（見本
    院卷第212 頁、第213 頁）。參以被上訴人甲○○於原審供
    陳：「（借據之內容何人書寫）？）內文是原告寫1 份草稿
    再由我或我前夫再謄1 次的，謄借據的時候我與我前夫（羅
    榮吉）都在場」等語（見原審卷第21頁），又系爭借據係羅
    榮吉於79年11月11日在上訴人住處（台北市○○路100 號
    1109 室）所 寫，系爭本票上之丁○○之簽名及印章均係羅
    榮吉所盜用，當時丁○○並不在場亦不知情等事實，已據羅
    榮吉於臺灣高雄地方法院檢察署檢察官偵訊時自白不諱，並
    有羅榮吉親筆函一件、臺灣高雄地方法院檢察署92年度偵字
    第23886 號起訴書1 份在卷足憑（見該署92年偵字第23886
    號偵查卷影本第7 頁、第8 頁，該署92年度他字第4724號其
    他卷宗影本第3 頁），足徵79年11月11日之前，均係甲○○
    單獨向上訴人借貸，而79年11月11日則係被上訴人甲○○與
    其前夫即訴外人羅榮吉一起至上訴人家中借款，並由羅榮吉
    偽稱是丁○○，且偽造丁○○之名義，簽立系爭本票及借款
    ，應無疑義。則以系爭借據、本票、房屋權狀向上訴人借款
    ，即屬訴外人羅榮吉與甲○○所為之不法行為。又被上訴人
    既僅係將自己之印章交付被上訴人甲○○作為被上訴人甲○
    ○出售由被上訴人甲○○購買而以被上訴人丁○○名義登記
    之前揭系爭房屋之用，則被上訴人甲○○除以之出售系爭房
    屋外另以該印章所為之本件借款行為，亦難令被上訴人丁○
    ○負表見代理授權人之責任。是依前揭判例所示，上訴人主
    張被上訴人丁○○縱未授權予被上訴人甲○○，然依其行為
    亦有表見代理之情形而應負授權人之責任云云亦不足採信。
    又上訴人並未就「由丁○○之行為表示以代理權授與甲○○
    之事實」及「丁○○知甲○○表示為其代理人而不為反對表
    示之事實」，主張並舉證證明，其主張丁○○應負表見代理
    授權人之責任云云，顯不足採。從而被上訴人丁○○所辯，
    系爭借款係被上訴人甲○○一人所為，堪予採信。
七、按當事人主張有利於己之事實者，就其事實有舉證之責任，
    民事訴訟法第277 條前段定有明文。本件上訴人與被上訴人
    甲○○間之金錢借貸契約係屬要物契約，除有當事人之合意
    外，更須交付金錢或其他代替物，以移轉其所有權於他方，
    始能成立。被上訴人甲○○既否認有向上訴人借款逾280 萬
    元部分，自應由上訴人就其主張有利於己之交付此部分借款
    之事實，負舉證責任。而上訴人主張本件借款金額為500 萬
    元，固提出本票及借據各1 紙為證，然此為被上訴人甲○○
    所否認，並辯稱：500 萬元是最高限額約定，實際上借款金
    額為280 萬元等語。參以上訴人於原審供陳：「被告洪淑卿
    （即甲○○）在這之前陸陸續續向我借錢」等語（見原審卷
    第34頁），故上訴人對於簽立系爭借據前，究竟由被上訴人
    甲○○借用多少金額，兩造所稱已有岐異。又上訴人雖以被
    上訴人甲○○另於81年9 月間向上訴人借款600 萬元，並書
    立600 萬元借據及本票，本票由此足證本件79年間之借款
    500 萬元均已交付云云。惟果如上訴人所稱被上訴人甲○○
    另於81年9 月向上訴人借款600 萬元，則此僅足以證明上訴
    人認被上訴人甲○○之債信良好，致於前債未償之情形下，
    尚願再貸借鉅額款項，然此與被上訴人於79年間究向上訴人
    借款若干無關。況上訴人始終無法提出任何資金來往證明，
    則本件借款金額，應以被上訴人甲○○自認之280 萬元為據
    。
八、綜上所述，本件借款人僅為被上訴人甲○○1 人，其借款金
    額為280 萬元，上訴人請求：(一)被上訴人甲○○應與被上訴
    人再連帶給付上訴人220 萬元，並自92年3 月22日起至清償
    日止，按年息百分之5 計算之利息。(二)被上訴人丁○○應與
    原審判決確定之甲○○連帶給付上訴人280 萬元，並自92年
    3 月22日起至清償日止，按年息百分之5 計算之利息，即屬
    無據，不應准許，原審就此部分為上訴人敗訴之判決，經核
    尚無不合，上訴意旨指摘原判決此部分不當，求予廢棄改判
    ，非有理由，應予駁回。
九、上訴人於原審主張被上訴人丁○○於79年11月11日親自與被
    上訴人甲○○共同向其借款之事實，於本院審理時，已明確
    表示不再主張，本院就此事實已無再論述之必要，併此敘明
    。
十、據上論結，本件上訴為無理由，依民事訴訟法第463 條、第
    385條第1項前段、第449條第1項、第78條，判決如主文。
中　　華　　民　　國　　94　　年　　6 　　月　　22　　日
                            民事第三庭
                                審判長法官　張國彬
                                法      官  徐文祥
                                法      官  吳登輝
以上正本證明與原本無異。
如對本判決上訴，須於判決送達後20日內向本院提出上訴狀，其
未表明上訴理由者，應於上訴後20日內向本院提出上訴理由書（
均須按他造當事人之人數附繕本）。上訴時應提出委任律師或具
有律師資格之人之委任狀，並依附註條文規定辦理。
中　　華　　民　　國　　94　　年　　6 　　月　　24　　日
                                書　記　官  黎珍
附註：
民事訴訟法第466條之1 ：
對於第二審判決上訴，上訴人應委任律師為訴訟代理人，但上訴
人或其法定代理人具有律師資格者，不在此限。
上訴人之配偶、三親等內之血親、二親等內之姻親，或上訴人為
法人、中央或地方機關時，其所屬專任人員具有律師資格並經法
院認為適當者，亦得為第三審訴訟代理人。第1 項但書及第2 項
情形，應於提起上訴或委任時釋明之。
                                                      AH
